臺灣高雄地方法院刑事判決　　　　　　　100年度訴字第578號
公　訴　人　臺灣高雄地方法院檢察署檢察官
被　　　告　張財源
指定辯護人　徐仲志律師
上列被告因殺人未遂案件，經檢察官提起公訴（99年度偵緝字第
2307號），本院判決如下：
    主  文
張財源犯重傷罪，累犯，處有期徒刑陸年肆月。
    事  實
一、張財源前因妨害自由案件，經臺灣高等法院高雄分院以96年
    度上訴字第2348號判決處以有期徒刑1 年6 月，減為有期徒
    刑9 月確定，並於民國97年2 月29日執行徒刑因羈押折抵期
    滿執行完畢。詎猶不知悔改，其與劉有山2 人為舊識，2 人
    間有債務問題，於99年1 月10日7 時許，駕駛車牌號碼3495
    -WU 之自小貨車前往劉有山之住處，對劉有山稱將向友人借
    款清償債務而搭載劉有山外出，同日9 時許，抵達中庄高屏
    橋下之高屏溪河床上，2 人即下車至車外等候，迄同日10時
    許，劉有山因不耐久候回到車上在副駕駛座位睡著，張財源
    見狀明知以清洗焊接不鏽鋼所產生燒黑痕跡之具腐蝕性酸洗
    劑朝人之頭部淋下，可能腐蝕眼睛而毀敗或嚴重減損視能，
    竟仍基於使人受重傷之不確定故意，持車上放置酸洗劑，從
    副駕駛座未關上車窗外朝內向劉有山之頭部淋下，劉有山旋
    因刺痛感驚醒往駕駛座打開車門逃出，張財源復持後車斗放
    置金屬製圓鍬1 支攻擊劉有山之頭部，劉有山立即伸手抓住
    圓鍬，2 人拉扯爭搶圓鍬，張財源於扭打過程中，乘隙打開
    自小貨車後車斗冰箱取出刀子1 支朝劉有山頸部劃1 刀，適
    因劉有山身上攜帶行動電話響起，張財源即停止攻擊並同意
    搭載劉有山送醫，然途中劉有山發覺張財源駕車迂迴打轉認
    有異狀，而爭奪自小貨車方向盤之控制權，車輛因而失控撞
    至路旁。嗣因路人經過上開現場，張財源當場逃逸，劉有山
    向路人求救送往長庚醫療財團法人高雄長庚紀念醫院（下稱
    高雄長庚醫院）治療，經診斷受有14％表面積、臉、頸部、
    前胸及雙手手指化學性二度灼傷、頸部撕裂傷5 公分、左手
    裂傷2 公分、右手中指裂傷1.5 公分、背部、左大腿、雙眼
    化學性灼傷、角膜混濁、右耳膜化學性灼傷併穿孔等傷勢。
    於同年8 、9 月間因右眼角膜及結膜囊之酸性化學燒傷、角
    膜混濁而施行手術，術後右眼視力僅存光覺，而嚴重減損右
    眼機能，致難以回復原狀之重傷害結果。
二、案經劉有山訴由高雄縣（現改制為高雄市）警察局林園分局
    報請臺灣高雄地方法院檢察署檢察官偵查起訴。
    理  由
一、證據能力部分：
  (一)證人劉有山於警、偵訊中就被告張財源之陳述：
  1.證人劉有山於警詢中所為之供述，係屬被告以外之人於審判
    外之陳述，為傳聞證據，且證人劉有山業於本院審理中到庭
    作證，其證述內容與先前於警詢中之供述並無重大歧異，亦
    無傳聞法則例外之適用，應認證人劉有山於警詢中之供述，
    無證據能力。
  2.證人劉有山於偵訊中所為之陳述，係經檢察官告以具結之義
    務及偽證罪之處罰後，再命其朗讀結文並具結後所為之陳述
    ，核其製作筆錄過程，並無違法取供述或證明力明顯過低之
    瑕疵，所為陳述係出於供述者之真意，皆具信用性。況於本
    院審理時，已依人證調查程序，傳喚證人劉有山到場，命其
    立於證人之地位經當事人當庭交互詰問，並使被告張財源有
    與之對質及詰問之機會，認已完足為合法調查之證據，並保
    障被告之對質詰問權，是以證人劉有山於偵查中所為陳述作
    為證據，並無任何不當，當有證據能力。
  (二)按被告以外之人於審判外之陳述，雖不符刑事訴訟法第159
    條之1 至第159 條之4 之規定，而經當事人於審判程序同意
    作為證據，法院審酌該言詞陳述或書面陳述作成時之情況，
    認為適當者，亦得為證據，刑事訴訟法第159 條之5 第1 項
    定有明文。本件檢察官、辯護人及被告於本院審判程序時，
    就本判決所引用審判外之言詞或書面陳述，均明示同意有證
    據能力，本院審酌該具有傳聞證據性質之證據，其取得過程
    並無瑕疵，與待證事實具有關聯性，證明力非明顯過低，以
    之作為證據係屬適當，認俱得為證據。
  (三)卷附員警於事發後到場採證車輛相關照片14張，乃以科學、
    機械之方式對於當時之情況所為忠實且正確之紀錄，性質上
    並非供述證據，故無傳聞法則之適用，於此又查無不得為證
    據之狀況，自具有證據能力。
二、認定事實所憑之證據及理由：
    訊據被告張財源固坦承於上開時、地，其放置車內酸洗劑潑
    灑告訴人劉有山之右眼而致重傷，以及其持路上撿來圓鍬攻
    擊劉有山之頭部成傷之事實，惟矢口否認有何故意重傷害之
    犯行，辯稱：伊與劉有山因債務談判一言不合，劉有山在車
    內拿1 瓶酸洗劑潑在駕駛座周圍，又拿起第2 瓶酸洗劑打開
    瓶蓋時，伊過去爭搶不慎打翻酸洗劑才潑灑到劉有山，之後
    2 人到車外繼續爭執，伊拿路上撿來圓鍬打劉有山的頭部，
    但沒有持刀攻擊劉有山，後來伊要載劉有山去就醫途中，劉
    有山突然爭奪方向盤致失控撞到路旁，剛好有路人開車經過
    ，伊拜託路人先將劉有山送醫云云。經查：
  (一)被告張財源與劉有山2 人為舊識，於上揭時間，被告駕駛車
    牌號碼3495-WU 之自小貨車搭載劉有山外出，前往中庄高屏
    橋下之高屏溪河床上，2 人下車至車外討論債務問題，迄同
    日10時許，劉有山之頭部、眼睛、頸部、胸背部、左大腿多
    處遭酸洗劑灼傷，被告張財源復持金屬製圓鍬1 支攻擊劉有
    山之頭部，之後被告張財源停止攻擊並同意搭載劉有山送醫
    ，然途中劉有山爭奪自小貨車方向盤，車輛因而失控撞至路
    旁，因路人開車經過，劉有山由路人送往長庚醫院治療，經
    診斷受有14％表面積、臉、頸部、前胸及雙手手指化學性二
    度灼傷、頸部撕裂傷5 公分、左手裂傷2 公分、右手中指裂
    傷1.5 公分、雙眼化學性灼傷、角膜混濁、右耳膜化學性灼
    傷併穿孔之傷勢，於同年8 、9 月間因右眼角膜及結膜囊之
    酸性化學燒傷、角膜混濁而施行手術，術後右眼視力僅存光
    覺等節，固為被告所不否認，且經證人即告訴人劉有山證述
    在卷，復有高雄長庚醫院99年1 月12日、7 月6 日、8 月9
    日出具診斷證明書與出院病歷摘要、林口長庚紀念醫院7 月
    28日、10月2 日、10月29日出具診斷證明書與該院100 年1
    月13日（九九）長庚院法字第1463號函暨病歷影本1 份、大
    慶診所99年10月18日出具同年1 月10日診斷證明書1 紙暨病
    歷1 份、員警到場採證車輛相關照片14張等在卷可參（偵(一)
    卷第7-9 頁、第38-47 頁；偵(二)卷第38-42 頁、第49頁、第
    53頁、第57頁、病歷影本外放；本院審訴字卷第32-33 頁）
    。是此部分之事實，應堪認定。
  (二)關於被告張財源於前揭時、地，乘告訴人劉有山在副駕駛座
    位睡著時，持車上放置酸洗劑，從副駕駛座未關上車窗外朝
    內向劉有山之頭部淋下，復持後車斗放置金屬製圓鍬1 支攻
    擊劉有山頭部，以及打開後車斗冰箱取出刀子朝劉有山頸部
    劃1 刀等情，業據證人劉有山於偵訊時證稱：我與被告是朋
    友，所以我把票借給他，99年1 月10日，被告說要還錢，載
    我到中庄高屏大橋下面等朋友拿錢過來，到達該處時，被告
    說要弄副駕駛座車門結果就把車門鎖弄壞，我等了半個小時
    或1 個小時就在車上睡著，被告乘我睡著用強酸潑我，我從
    駕駛座逃出去，他就拿圓鍬打我，第1 下有打到，第2 下被
    我搶下，他又去拿刀子要砍我，我為了搶下刀子手也被割到
    ，我被他砍到脖子，那時我身上手機鬧鐘響了，他就拿走我
    的手機，後來他說要載我去醫院，但我發現他其實沒有要載
    我去醫院，因為他在原地繞2 圈，我在他繞第2 圈時搶他方
    向盤，車子撞到田裡去，後來路人經過，他就跑掉等語（偵
    (一)卷第15-16 頁；偵(二)卷第32-36 頁）；於審理時具結證稱
    ：被告早上7 點多來載我，他說要跟朋友拿錢還給我，我上
    車時看到車斗有放冰箱，被告在途中買2 罐茶裏王的保特瓶
    飲料，我們1 人1 罐喝完，大約快9 點到達高屏溪河床，下
    車等被告的朋友，當時被告把車門黑黑的控制鎖拔掉說要修
    理，我們沒有談債務的事而吵架或不快，等很久我有跟他說
    乾脆回家不要等了，大約10點多，我很睏就回到副駕駛座靠
    著座椅睡著，那時車窗搖下來，我是被他潑了很痛醒來，酸
    洗劑不是我的，我拿幹嘛，酸洗劑從我的右側頭頂流下來、
    眼睛、下巴、脖子、肩膀、前後背都有，我醒來聞到鹽酸的
    味道，眼睛很模糊，被告還站在副駕駛座車門外拿著茶裏王
    的罐子倒鹽酸，我衝到駕駛座下車，他又從車斗拿圓鍬繞過
    來打我的頭，他要打第2 下時，我有接住跟他搶，他左手拉
    住圓鍬，右手伸向車斗打開冰箱拿出刀子，刀長約60公分，
    他衝過來時把圓鍬放掉，拿刀子衝過來，我倒下被他壓住，
    我的手也有搶刀子割傷，我用手擋住，他還是從頸部割下去
    ，剛好我皮帶上的手機響起，被告就把我的手機拿走，後來
    我拜託被告載我去醫院，但他故意逗留2 圈，因為我們從沙
    河東邊進來，去醫院是往西，我對路還有點印象，不是車子
    在原地打轉而指被告就繞一大圈的意思，本來在一處車子熄
    火發不動，被告叫我幫他開，他在後面推才開動，被告開了
    第2 圈又回到原處，我覺得被告不是往醫院的方向，才拼了
    把方向盤轉過來撞到路邊，被告就下車，剛好有2 個路人開
    白色休旅車經過，被告趕快跑了，我自己跑去向路人求救送
    醫，還請路人打電話給我太太等語明確（本院卷第25-37 頁
    ），並當庭繪製被告所持刀刃圖形1 紙附卷可參（本院卷第
    45頁）。參以，被告於偵查、本院準備程序均供承其持圓鍬
    攻擊劉有山等詞（偵(二)卷第16頁、第34頁；本院審訴字卷第
    41頁反面）。又前揭診斷證明書與病歷所載，證人劉有山於
    99年1 月10日案發後前往高雄長庚醫院、大慶診所急診就醫
    ，其臉部、頸部、前胸、雙手手指受化學性二度灼傷、雙眼
    化學性灼傷、角膜混濁、右耳膜化學性灼傷併穿孔、頸部撕
    裂傷5 公分、左手裂傷2 公分、右手中指裂傷1.5 公分等傷
    勢，與證人劉有山之上開證述，被告從朝頭部淋下酸洗劑造
    成皮膚、眼睛、耳朵等身體多處腐蝕性灼傷，並持刀割傷頸
    部，以及2 人拉扯爭搶刀刃造成手指裂傷，經互核大致相符
    ，足認證人劉有山所述為真實。
  (三)雖被告辯稱酸洗劑是2 人在車內爭執不小心打翻，只拿圓鍬
    沒有拿刀子攻擊告訴人，事後也拜託路人幫忙將告訴人送醫
    ，自己留在現場等朋友來拖車云云，以及辯護人以員警案發
    後到現場採證並未扣得刀具兇器，且告訴人所述刀子長達60
    公分不可能放在冰箱而為被告置辯。惟員警李明恭於99 年1
    月10日下午受理轉報案件後，針對被告所駕駛車輛進行照相
    採證，車內未發現有腐蝕性潑灑跡證，有職務報告1 份在卷
    可按（偵(二)卷第69頁），果如被告所辯在車內爭奪酸洗劑不
    慎潑灑出來，則車內應會有多處酸洗劑潑灑而留下腐蝕性痕
    跡，豈會僅告訴人劉有山1 人自頭部以下多處灼傷？顯見被
    告確係刻意乘告訴人在車內睡著毫無防備之際，朝告訴人頭
    部淋下酸洗劑，因此車內並無腐蝕跡證而僅告訴人身上遭灼
    傷。縱被告事後搭載告訴人就醫，仍無解於其已造成告訴人
    受傷之事實，況適有路人開車經過，被告見事跡敗露心虛唯
    恐逃逸不及，迄99年9 月21日始經緝獲到案，豈可能主動要
    求路人協助告訴人送醫？另員警簡龍輝於案發當日10時30分
    許接獲通報，前往報案人所稱地點及經當地住戶者帶往高屏
    溪河川農地查看，未發現刀械等情，亦有職務報告各1 份存
    卷可查（偵(一)卷第31頁；偵(二)卷第68頁）。雖案發現場未扣
    得任何刀具，然案發後至員警受理通報再輾轉循線抵達現場
    ，期間被告應有足夠時間處理棄置兇器，且前揭診斷證明書
    記載告訴人劉有山頸部撕裂傷5 公分乃一細長傷痕，以一般
    圓鍬之前端金屬製成較呈鈍狀，應不致造成上開細長平整傷
    口，該傷勢應係由細長銳利刀刃割劃甚明。又依卷附照片所
    示，被告駕駛自小貨車後車斗放置商業用大型冰箱，其內應
    可放置上述刀械無疑。故被告及辯護人前揭所辯，均與事實
    、常情有悖，委無可採。
  (四)又告訴人因遭被告持酸洗劑自頭部淋下，其右眼遭化學性灼
    傷，於99年7 月28日經林口長庚醫院診斷「右眼角膜及結膜
    囊之酸性化學燒傷，角膜混濁」，右眼視力眼前辨手動感覺
    30公分，於同年8 月30日、9 月3 日、9 月20日、9 月24日
    接受眼部手術治療，矯正後右眼視力僅存光覺，及經檢察官
    函詢該院告訴人劉有山之右眼視力功能減損之程度？有無治
    療復原之可能？其右眼視力是否已失去大部分功用？經覆以
    ：患者右眼化學性角結膜灼傷併角膜白斑，右眼視力檢查結
    果為30公分可見指數，就醫學而言，評估病患當時右眼視力
    於生活已失去大部分之功用，未來雖可能可藉由手術恢復部
    分視力，但完全治癒之機率應極微等節，均有該院7 月28日
    、10月2 日、10月29日診斷證明書與該院100 年1 月13日（
    九九）長庚院法字第1463號函暨病歷影本1 份附卷可參（偵
    (二)卷第38頁、第49頁、第53頁、第57頁、病歷影本外放）。
    佐以，告訴人於本院審理時陳稱其右眼已經看不到等詞（本
    院卷第31頁）。從而，依前揭林口長庚醫院之診斷證明書、
    函文暨病歷資料及告訴人證述其右眼視力情況，堪認告訴人
    遭被告持酸洗劑自頭部淋下後腐蝕灼傷右眼，確已造成右眼
    視力僅存光覺，已達嚴重減損致難以回復原狀之重傷害結果
    ，而屬刑法第10條第4 項第1 款規定之重傷害無訛。再者，
    頭部為人體重要部位，眼睛更係脆弱易受傷之器官，而酸洗
    劑用以清洗焊接不鏽鋼所產生燒黑痕跡，具有強烈腐蝕性，
    持以向人體之頭部淋下接觸臉部五官，足以發生使人之眼睛
    灼傷致受重傷之結果，乃一般人所知常識，況被告於審理時
    供陳酸洗劑為其平日工作所使用，知悉酸洗劑自頭部淋下會
    接觸眼部造成傷害等語（本院卷第39頁反面），則被告對於
    上情既有認識，仍執意持酸洗劑乘告訴人睡著之際淋向頭部
    ，足見縱然告訴人因此失明，亦不違反其本意，被告具有使
    人受重傷之不確定故意，至為灼然。
  (五)綜上所述，被告有使告訴人劉有山受重傷之事證，已甚明確
    ，其犯行洵堪認定，應依法論科。
三、核被告所為，係犯刑法第278 條第1 項之重傷罪。被告於同
    一時間、地點，分別接續持酸洗劑、圓鍬、刀械攻擊告訴人
    ，係於密切接近之時間及同地實施，侵害同一法益，各行為
    獨立性極為薄弱，應視為數個舉動之接續施行，合為包括之
    一行為予以評價，為接續犯。公訴意旨雖以被告預謀在車上
    放置酸洗劑、圓鍬、刀刃攻擊告訴人劉有山，之後送醫途中
    ，2 人爭奪自小貨車方向盤失控撞往路旁，2 人再度扭打，
    被告復持圓鍬攻擊告訴人，而認被告有殺人之犯意，然被告
    辯稱酸洗劑係工作用平日放在車上，送醫途中未再持圓鍬攻
    擊告訴人等語。而證人劉有山於審理時亦證稱：我搶被告的
    圓鍬時，有接到被告的圓鍬，2 人拉扯爭執，被告拿刀衝過
    來把我壓倒在地，當時我的手機在響，被告就把手機拿去，
    被告在送醫途中沒有用圓鍬打我，送醫過程也沒有看到刀子
    等語（本院卷第35-36 頁）。顯見被告搭載告訴人送醫、車
    輛失控撞向路旁後，並未有再持圓鍬攻擊告訴人之舉動。而
    被告因平日工作之便將酸洗劑置放車上，尚難逕認係殺人之
    預備。又果被告確有殺人之犯意，則其持圓鍬、刀械攻擊壓
    制告訴人在地，依當時客觀情況並無障礙，被告處於優勢自
    無停手之理，然被告即因告訴人身上手機響起而停止攻擊，
    且同意搭載告訴人就醫，應認被告主觀上應無致告訴人於死
    地之故意，被告之行為應成立重傷罪。公訴意旨謂被告所為
    ，係犯刑法第271 條第2 項、第1 項殺人未遂罪，尚有未洽
    ，惟其基本社會事實相同，起訴法條應予變更。又被告有事
    實欄所載前科紀錄，甫於97年2 月29日執行完畢乙節，有臺
    灣高等法院被告前案紀錄表1 份可按，其受徒刑之執行完畢
    後，5 年以內故意再犯本件有期徒刑以上之罪，為累犯，就
    有期徒刑部分，應依刑法第47條第1 項之規定加重其刑（法
    定刑為無期徒刑部分，依法不得加重）。審酌被告與告訴人
    間為舊識，因積欠告訴人債務無法清償，竟搭載告訴人外出
    並持酸洗劑、圓鍬、刀械攻擊告訴人，不但造成告訴人身體
    皮膚組織大面積清創，頸部與手部因撕裂傷縫合，甚且右眼
    視力機能嚴重減損，造成家屬擔憂與經濟負擔，且被告犯後
    猶飾詞卸責，未能向告訴人表示歉意或積極洽談和解，難認
    其有悔意，暨斟酌其犯罪動機、手段、目的等一切情狀，爰
    量處如主文所示之刑，以資懲儆。至於被告持以攻擊告訴人
    之圓鍬、刀械各1 支，被告否認為其所有，且查無證據證明
    係被告所有之物，復因未扣案，無從證明為槍砲彈藥刀械管
    制條例管制之刀械而屬違禁物，為免將來執行之困難，均不
    諭知宣告沒收，併此敘明。
據上論斷，應依刑事訴訟法第299 條第1 項前段、第300 條，刑
法第278 條第1 項、第47條第1 項，判決如主文。
本案經檢察官賴寶合到庭執行職務。
中    華    民    國  100     年    8     月    11    日
                  刑事第十二庭  審判長法  官  黃建榮
                                      法  官  林勳煜
                                      法  官  王品惠
以上正本證明與原本無異。
如不服本判決應於收受送達後10日內向本院提出上訴書狀，並應
敘述具體理由；如未敘述上訴理由者，應於上訴期間屆滿後20日
內向本院補提理由書（均須按他造當事人之人數附繕本）「切勿
逕送上級法院」。
中    華    民    國  100     年    8     月    11    日
                                      書記官  黃翔彬
附錄本判決論罪科刑法條：
中華民國刑法第278 條
使人受重傷者，處5 年以上12年以下有期徒刑。
犯前項之罪因而致人於死者，處無期徒刑或7 年以上有期徒刑。
第1 項之未遂犯罰之。